【裁判字號】    98,交聲,249
【裁判日期】    981030
【裁判案由】    違反道路交通管理處罰條例聲明異議
【裁判全文】
臺灣苗栗地方法院交通事件裁定         98年度交聲字第249號
原處分機關  臺北市交通事件裁決所
異  議  人
即受處分人  甲○○
上列異議人即受處分人因違反道路交通管理處罰條例案件，對於
臺北市交通事件裁決所於民國98年8 月21日所為之北市裁罰字第
裁22-Z00000000號處分（原舉發案號：內政部警政署國道公路警
察局公警局交字第Z00000000號），聲明異議，本院裁定如下：
    主  文
原處分關於罰鍰新臺幣肆萬玖仟伍佰元部分撤銷。
前項撤銷部分不罰。
其餘異議駁回。
    理  由
一、原處分機關略以：異議人即受處分人甲○○於民國98年4 月
    17日下午11時01分許，駕駛車牌號碼G4-6333 號自用小客車
    ，行經國道三號南下16公里處，經內政部警政署國道公路警
    察局員警舉發「汽車駕駛人酒精濃度經酒測器測試為0.61MG
    /L」違規，異議人涉及公共危險罪部分，業經臺灣士林地方
    法院檢察署檢察官為緩起訴處分確定，爰依道路交通管理處
    罰條例第35條第1 項第1 款（漏載第24條第1 項第2 款）規
    定，於98年8 月21日裁處異議人罰鍰新臺幣（下同）4 萬9,
    500 元整，吊扣駕駛執照12個月，施以道安講習，原處分並
    無不法等語。
二、異議人聲明異議意旨略以：異議人酒後駕車乙事，業經臺灣
    士林地方法院檢察署檢察官為緩起訴處分；異議人也向財團
    法人犯罪人保護協會臺灣士林分會支付3 萬元，臺北市交通
    事件裁決所又裁罰4 萬9,500 元、吊扣駕駛執照12個月及施
    以道安講習，違反一事不二罰原則，請求撤銷該處分云云。
三、按汽車駕駛人飲用酒類後，其吐氣所含酒精濃度超過每公升
    0.25毫克以上者，不得駕車；又汽車駕駛人，駕駛汽車經測
    試檢定，有酒精濃度超過規定標準者，處1 萬5 千元以上6
    萬元以下罰鍰，當場移置保管其車輛及吊扣其駕駛執照1 年
    ，並應接受道路交通安全講習，道路交通安全規則第114 條
    第2 款及道路交通管理處罰條例第35條第1 項第1 款、第24
    條第1 項第2 款分別定有明文。再一行為同時觸犯刑事法律
    及違反行政法上義務規定者，依刑事法律處罰之。但其行為
    應處以「其他種類行政罰」或得沒入之物而未經法院宣告沒
    收者，亦得裁處之。前項行為如經不起訴處分或為無罪、免
    訴、不受理、不付審理之裁判確定者，得依違反行政法上義
    務規定裁處之。本法所稱「其他種類行政罰」，指下列裁罰
    性之不利處分：限制或禁止行為之處分：限制或停止營業、
    「吊扣證照」、命令停工或停止使用、禁止行駛、禁止出入
    港口、機場或特定場所、禁止製造、販賣、輸出入、禁止申
    請或其他限制或禁止為一定行為之處分。行政罰法第26條、
    第2 條第1 款亦有明定。惟依95年2 月5 日正式施行之行政
    罰法第26條第1 項規定：「一行為同時觸犯刑事法律及違反
    行政法上義務規定者，依刑事法律處罰之。但其行為應處以
    其他種類行政罰或得沒入之物而未經法院宣告沒收者，亦得
    裁處之。」此乃一行為同時造成刑罰法律與行政秩序罰規定
    發生競合適用之關係時，基於「一事不二罰」之法理，經由
    立法程序確立應以刑罰優先為原則，避免行為人承受過度且
    重複之處罰。此觀該條立法理由明確揭示：「一行為同時觸
    犯刑事法律及違反行政法上義務規定時，由於刑罰與行政罰
    同屬對不法行為之制裁，而刑罰之懲罰作用較強，故依刑事
    法律處罰，即足資警惕時，實無一事二罰再處行政罰之必要
    。且刑事法律處罰，由法院依法定程序為之，較符合正當法
    律程序，應予優先適用。但罰鍰以外之沒入或其他種類行政
    罰，因兼具維護公共秩序之作用，為達行政目的，行政機關
    仍得併予裁處，故為第一項但書規定。」其理益明。是以前
    揭行政罰法中刑事法律處罰優先且不再處以行政秩序罰之目
    的，既係因為行為人已接受刑罰而足資警惕，且已發生懲罰
    之作用，即無使行為人陷於雙重處罰之不利益，則關於刑事
    法律處罰之範圍自應採取實質認定，凡刑事實體法或程序法
    中所規定客觀上剝奪行為人生命、自由、財產權利，主觀上
    亦因制裁之嚴厲性、痛苦性，其強度足以造成心理強制而間
    接達成矯正教化目的之處遇手段，皆應納入其中，而不以形
    式上符合刑法第32條至第34條所定主刑及從刑種類者為限，
    始與前揭法律規範之意旨相符。
四、經查：
（一）異議人甲○○於民國98年4 月17日下午11時1 分許，駕駛
      車牌號碼G4-6333 號自用小客車，行經國道三號南下16公
      里處，經內政部警政署國道公路警察局員警舉發「汽車駕
      駛人酒精濃度經酒測器測試為0.61MG/L」之違規，已逾不
      得駕駛車輛之濃度標準等情，為異議人所不爭；又異議人
      因公共危險案件，經臺灣士林地方法院檢察署檢察官以98
      年度偵字第7759號為緩起訴處分，諭知緩起訴期間1 年，
      並應向指定之公益團體財團法人犯罪人保護協會台灣士林
      分會支付3 萬元，於緩起訴處分確定之日起5 個月內，參
      加預防再犯暨保護被害人法治教育系列課程2 小時。前揭
      緩起訴處分於98年7 月8 日經臺灣高等法院檢察署以98
      年度上職議字第7632號駁回再議而確定在案，故緩起訴期
      間自98年7 月8 日起至99年7 月7 日止等事實，有舉發違
      反道路交通管理事件通知單、裁決書、臺灣士林地方法院
      檢察署緩起訴處分書、臺灣高等法院檢察署處分書等各1
      份附卷可憑，應堪認定。
（二）按94年2 月5 日公布，95年2 月5 日施行之行政罰法第1
      條規定「違反行政法上義務而受罰鍰、沒入或其他種類行
      政罰之處罰時，適用本法。但其他法律有特別規定者，從
      其規定」，足認行政罰法係屬行政罰之基本法，而道路交
      通管理處罰條例本質上係屬行政罰，此觀該條例中就交通
      違規行為所定法律效果包括罰鍰、吊扣證照裁罰等行政罰
      甚明（參照行政罰法第1 條、第2 條將罰鍰、吊扣證照處
      分均定為行政罰），是違反道路交通管理處罰條例之裁罰
      事件，自有行政罰法之適用。又按行政罰法第26條規定：
      「一行為同時觸犯刑事法律及違反行政法上義務規定者，
      依刑事法律處罰之。但其行為應處以其他種類行政罰或得
      沒入之物而未經法院宣告沒收者，亦得裁處之。前項行為
      如經不起訴處分或為無罪、免訴、不受理、不付審理之裁
      判確定者，得依違反行政法上義務規定裁處之。」，此即
      所謂一事不二罰之原則。究其立法目的，係因一行為同時
      觸犯刑事法律及違反行政法上義務規定時，由於刑罰與行
      政罰同屬對不法行為之制裁，而刑罰之懲罰作用較強，故
      依刑事法律處罰，即足資警惕時，實無一事二罰再處行政
      罰之必要。是因同時觸犯刑事法律及違反行政法上義務規
      定之行為，行政機關得否科以與刑罰相類之行政罰處罰，
      端視該行為之刑事訴追或審判程序終局結果而定，在刑事
      訴追、審判程序尚未終局確定前，行政機關自不得逕予裁
      罰，至於沒入或其他種類行政罰，因兼具維護公共秩序之
      作用，其內容具有特殊性，與行政目的之達成密切攸關，
      行政機關自仍得併予裁處，又此所稱「其他種類行政罰」
      ，係指違反行政法上之義務應受「裁罰性」之「不利處分
      」而言，依行政罰法第2 條規定，應包括限制或禁止行為
      之吊扣證照處分在內。
（三）按依刑事訴訟法第253 條之2 規定，命被告為金錢給付、
      勞務給付及處遇措施的部分，應得被告之同意（因涉及被
      告之人身自由及財產之拘束，且產生未經裁判即終局處理
      案件之實質效果，自應考慮被告之意願），上開金錢給付
      、勞務提供實質上均係對行為人的制裁，並造成行為人財
      產、自由、尊嚴等權利不利的影響。故本件臺灣士林地方
      法院檢察署檢察官以98年度偵字第7759號為緩起訴處分，
      諭知緩起訴期間1 年，並命異議人應向指定之公益團體財
      團法人犯罪人保護協會台灣士林分會支付3 萬元，於緩起
      訴處分確定之日起5 個月內，參加預防再犯暨保護被害人
      法治教育系列課程2 小時。前揭緩起訴處分於98年7 月8
      日經臺灣高等法院檢察署以98年度上職議字第7632號駁回
      再議而確定在案，故緩起訴期間自98年7 月8 日起至99
      年7 月7 日止等事實，並命向指定之公益團體支付緩起訴
      處分金3 萬元，並於緩起訴處分確定之日起8 個月內，接
      受酒醉駕車團體輔導1 次。另於緩起訴期間內不得再有酒
      醉駕車之行為等，已產生實質刑罰之效果，而非不起訴處
      分甚明。檢察官既認本件異議人緩起訴之期間為1 年，並
      命被告繳納緩起訴處分金，認異議人應知所警惕，無再犯
      之虞，對於公共利益之維護已無礙，自無再另處以捐款之
      必要。又檢察官課被告以上之負擔，性質上可謂實質上制
      裁，且造成被告權利受限制影響，則異議人上開違反刑事
      法律禁止規範之犯罪事實既已明確，僅因檢察官採取緩起
      訴處分之替代性刑事處遇手段，未將該案逕起訴或聲請簡
      易判決處刑，致其後適用之刑事程序有所區別，然就異議
      人仍負有一定之義務觀察，其如未在上開指定期間內確實
      履行義務，依刑事訴訟法第253 條之3 第1 項第3 款之規
      定，異議人將遭受撤銷緩起訴處分之不利益；反之，倘其
      確實遵守並履行各項緩起訴條件，除非合於刑事訴訟法第
      260 條所定情形之一，否則異議人即無再就同一案件遭受
      刑事訴追之虞。從而，異議人已因此前開緩起訴處分而剝
      奪其自由權，而上開義務給付義務亦具有強制性、懲罰性
      ，雖不若易科罰金係以支付金錢作為自由刑之替代，惟經
      由緩起訴處分條件之履行使其免於遭檢察官發動起訴程序
      ，仍具有替代刑罰之效果，廣義而言，應屬「實質刑事法
      律處罰」，而有行政罰法第26條第1 項「一事不二罰」規
      定之適用。況刑事被告如經法院循審判程序判處罰金或得
      以易科罰金之拘役或有期徒刑，均得以援用行政法罰第26
      條第1 項之規定，免於處以行政秩序罰之雙重不利益；至
      於藉由緩起訴處分而節省司法資源者，在基於實質懲罰目
      的而其財產權遭受剝奪之餘，卻仍需繳納一定金額之行政
      罰鍰，其結果勢必降低刑事被告接受緩起訴處分之意願，
      而反噬緩起訴處分替代繁複刑事審判程序之制度性機能。
      準此以言，行政罰法第26條第2 項既未將緩起訴處分列舉
      其中，本於「例外規定從嚴解釋」之法理及前揭說明，自
      不能將條文中「不起訴處分」之範圍，擴及於性質顯不相
      同之「緩起訴處分」，且亦非得以具體個案中比較當事人
      實質上是否影響其財產權利（緩起訴可能係無負擔之緩起
      訴，而緩刑亦可能無負擔，惟均不影響其刑事處分之性質
      ），或其影響當事人財產權利之輕重比較，憑為有無前揭
      行政罰法「一事不二罰」規定適用之標準。而道路交通管
      理處罰條例第35條規定之裁處，含有罰鍰及吊扣駕照，分
      屬行政罰法中之裁罰，有對於過去違反義務行為處罰之「
      秩序罰」（指罰鍰），以及對於預防將來再犯危險之「管
      制罰」（指吊扣駕照）；前者對於過去義務違反而為秩序
      罰之目的，與刑事制裁酒醉駕車所欲達到保護交通安全之
      目的相同，二者既為相同之目的，則處以較重之刑事制裁
      為已足，自無重複處罰行政罰之必要。
（四）惟因經檢察官為「緩起訴」處分者，於「緩起訴」之猶豫
      期間內，檢察官可對其持續觀察，若認其顯無反省警惕之
      情或根本欠缺反省警惕之能力者，得依職權或依告訴人之
      聲請，將「緩起訴」處分撤銷，並依法追訴，法院則得依
      審理結果，為有罪科刑之裁判，亦即在緩起訴處分之猶豫
      期間內，刑事訴追程序仍未終局確定，此與不起訴處分確
      定後，刑事訴追程序終結，檢察官原則上不得就同一行為
      再行起訴之法律效果迥異，是以，緩起訴處分自不得類推
      不起訴處分，而適用行政罰法第26條第2 項之規定，是以
      ，經檢察官諭知緩起訴處分之行為，如同時違反行政法上
      義務之規定，在緩起訴處分於猶豫期間期滿前，因刑事訴
      追程序尚未確定終結，行為人仍有因緩起訴遭撤銷而受刑
      事追訴處罰之可能，此時行政機關若逕行依法行政裁罰，
      毋寧將使行為人有同時遭受行政處罰及刑事處罰之可能，
      是依行政罰法第26條之立法意旨，在違反行政法上義務之
      行為業經緩起訴處分之情形下，行政機關應待緩起訴處分
      實質確定（即緩起訴猶豫期間經過而未經撤銷），行為人
      已最終確定免於受刑事訴追或處罰時，行政機關方得為行
      政裁罰。
（四）末查，行政罰法第26條第2 項所指「不起訴處分確定」者
      ，於緩起訴處分之情況而言，縱緩起訴處分已經臺灣高等
      法院臺中分院檢察署處分駁回再議確定在案，然而，檢察
      官為緩起訴處分者，於緩起訴處分所定之猶豫期間內，檢
      察官仍可對被告持續觀察，若被告於期間內故意更犯有期
      徒刑以上之罪經檢察官提起公訴、或於緩起訴前因故意犯
      他罪而於緩起訴期間內受有期徒刑以上之刑之宣告、或違
      背刑事訴訟法第253 條之2 第1 項各款之應遵守或履行事
      項之情形時，得依職權或依告訴人之聲請，將緩起訴處分
      撤銷，並依法再行追訴處分，法院亦得依審理結果，為有
      罪科刑之裁判，此觀諸刑事訴訟法第253 條之3 規定甚明
      。亦即，於緩起訴處分之猶豫期間內，刑事訴追程序尚未
      終局確定，此與不起訴處分確定後，刑事訴追程序即告終
      結，檢察官原則上不得就同一行為再行起訴之法律效果迥
      異。是以，緩起訴處分縱因再議駁回確定，但緩起訴處分
      期間尚未屆滿之前，自不得認為已有不起訴處分之法律效
      果。經查，本件異議人依前開緩起訴處分所定緩起訴期間
      為1 年，即自98年7 月8 日起算，迄至99年7 月7 日始屆
      滿，故於此期間內，異議人仍有因刑事訴訟法第253 條之
      3 第1 項各款規定，經檢察官撤銷緩起訴處分繼續偵查或
      起訴，而受刑事處罰之可能，此時行政機關若逕處以行政
      裁罰，毋寧將使異議人有可能同時遭受行政處罰之罰鍰處
      分及刑事處罰中罰金刑或易科罰金之刑罰，顯違行政罰法
      所接櫫「一事不二罰」之精神。因此，由行政罰法第26條
      第2 項規定之立法意旨觀察，在一行為同時觸犯刑事法律
      及違反行政法上義務規定，而行為人已據檢察官為緩起訴
      處分之情形，應待緩起訴處分期間屆滿且未經撤銷，始生
      該法條所指「不起訴處分確定」之法律效果，此時行政機
      關始得另依違反行政法上義務規定，逕為行政裁罰。從而
      ，本案異議人之緩起訴處分期間既迄99年7 月7 日始屆滿
      ，於此之前，刑事追訴程序尚未終局終結確定，則原處分
      於98年8 月21日裁處異議人罰鍰49,500元，即與行政罰法
      第26條第1 項前段、第2 項之規定有違，難認妥適。
（五）至於原處分機關上開吊扣駕駛執照12個月及施以道安講習
      之行政裁罰部分，則係預防將來再犯危險之管制罰，而有
      別於前揭針對已發生違規事實科處罰鍰之行政秩序罰，屬
      行政罰法第26條第1 項但書所稱之「其他種類行政罰」。
      本件異議人確有飲酒駕車，經測試檢定酒精濃度超過標準
      之情，有上揭裁決書在卷可佐，其違規事實堪以認定。是
      就此違反行政秩序規定之部分，依前揭規定，原處分機關
      自不得就該同一違規事實再處以「罰鍰」，然仍應科處罰
      鍰以外之行政罰（即吊扣執照、施以道安講習等）併予裁
      處之，異議人所受吊扣駕照及施以道安講習部分依法核無
      不當，併此敘明。
四、綜上所述，原處分裁處罰鍰49,500元部分，與行政罰法第26
    條第1 項前段、第2 項規定不符，應予撤銷，此部分俟上開
    緩起訴處分期間屆滿有終局執行結果，再由原處分機關另為
    適法之處分；至於裁處異議人吊扣異議人駕駛執照等其他種
    類行政裁罰部分，於法並無不合，異議人此部分之異議，為
    無理由，應予駁回。
五、據上論斷，應依道路交通案件處理辦法第19條、第20條前段
    ，裁定如主文。
中    華    民    國    98    年    10    月    30    日
                    交通法庭  法  官  周靜妮
上正本證明與原本無異。
如不服本裁定應於送達後5 日內向本院提出抗告狀。
                              書記官  巫穎
中    華    民    國    98    年    10    月    30    日


司法院資訊處製作；財團法人民間司法改革基金會備份。
